【裁判字號】    97,重訴,23
【裁判日期】    970819
【裁判案由】    詐欺
【裁判全文】
臺灣臺北地方法院刑事判決              97年度重訴字第23號
公  訴  人  臺灣臺北地方法院檢察署檢察官
被      告  己○○
選任辯護人  陳怡文律師
被      告  甲○○
選任辯護人  蔡行志律師
            盧國勳律師
上列被告等因詐欺案件，經檢察官提起公訴（九十六年度偵字第
二六七三一號、九十七年度偵字第一○三四號），本院判決如下
：
    主  文
己○○連續意圖為自己不法之所有，以詐術使人將本人之物交付
，處有期徒刑壹年陸月，減為有期徒刑玖月；又意圖為自己不法
之所有，以詐術使人將本人之物交付，處有期徒刑肆年陸月；又
意圖為自己不法之所有，以詐術使人將本人之物交付，處有期徒
刑壹年；應執行有期徒刑陸年。
甲○○無罪。
    事  實
一、己○○係大陸地區人士，於民國八十九年間，經他人介紹在
    臺北市某咖啡廳與丙○○認識，佯稱係新加坡人，就讀臺灣
    大學醫學系，專攻腦科及心臟科，而與丙○○交往，丙○○
    按月支付己○○新臺幣（下同）六萬元之生活費，己○○則
    定期前往羅沙賓館、臺北市○○○路○段三五二號三樓阿格
    實業股份有限公司（下稱阿格公司）等處與丙○○會面並發
    生性行為，嗣己○○於九十年十二月三日與不知情之甲○○
    結婚，仍隱瞞已婚之事實，而以此方式與丙○○繼續交往；
    己○○因見丙○○經濟條件優渥，資力雄厚，且其兩人經長
    期交往，感情基礎日漸穩固，丙○○對伊寵愛有加，極度信
    賴，竟分別為下列詐欺犯行，茲分述如下：
  (一)己○○明知伊並無罹患血癌，伊父親亦無罹患重症需換心、
    換肝，伊母親亦無罹患心臟病，竟基於意圖為自己不法所有
    之概括犯意，於如附表一所示時間，連續向丙○○謊稱伊經
    醫師診斷罹患血癌，需至大陸地區尋找基因配對，進行骨髓
    移植手術，否則性命不保，伊父親罹患重症，需進行心臟、
    肝臟移植手術，伊母親罹患心臟病，亦需大筆醫療費進行治
    療等語，致丙○○陷於錯誤，誤以為己○○確實罹患血癌，
    需至大陸地區進行骨髓移植手術，否則無法痊癒，己○○父
    母亦罹患重症，亟需大筆醫療費用進行治療，始得維持生命
    ，於如附表一所示時間，分別由丙○○於合作金庫銀行建國
    分行所開設第0000000000000號帳戶（下稱合
    作金庫建國分行丙○○帳戶）匯款如附表一之一所示共計二
    百九十九萬九千五百六十元之款項至己○○於華南商業銀行
    南勢角分行所開設第000000000000號帳戶（下
    稱華南商銀南勢角分行己○○帳戶）及己○○於中國上海市
    招商銀行上海外灘支行所開設第000000000000
    0000號帳戶（下稱上海市招商銀行外灘分行己○○帳戶
    ），並簽發如附表一之二所示美商花旗商業銀行臺北分行第
    0000000000號帳戶（下稱花旗銀行臺北分行丙○○帳戶）共計九百四十九萬二千元之支票予己○○，再由己○○分別利用華南商銀南勢角分行己○○帳戶、甲○○於中
    國信託商業銀行中和分行所開設第00000000000
    00號帳戶（下稱中國信託中和分行甲○○帳戶）承兌提領
    花用，以此方式共計詐得一千二百四十九萬一千五百六十元
    之款項（詳細時間、金額、帳戶均見附表一所示）。
  (二)己○○嗣於九十四年八月四日產下一名男嬰，取名范鼎，明
    知范鼎係伊與夫婿甲○○所生，並非丙○○之骨肉，竟另行
    起意，意圖為自己不法之所有，向丙○○佯稱已為丙○○產
    下一對雙胞胎兒子，並二度將范鼎帶往阿格公司與丙○○會
    面，佯稱伊與丙○○所生之雙胞胎兒子係由不同奶媽照顧，
    不易湊合時間，故每次只能帶一個兒子與丙○○會面，且要
    求丙○○應儘速將該對雙胞胎男嬰遷入丙○○設於臺北市大
    安區○○○路○段九十五號八樓之三戶籍內，致使丙○○陷
    於錯誤，誤以為己○○確實已為其產下一對雙胞胎兒子，除
    按陳家姓名排行，將該對雙胞胎男嬰取名為「陳弘材」、「
    陳弘海」外，並於如附表二所示時間，透過合作金庫建國分
    行丙○○帳戶匯款如附表二之一所示共計二百四十萬元之款
    項至華南商銀南勢角分行己○○帳戶，簽發如附表二之二所
    示花旗銀行臺北分行丙○○帳戶共計七千四百六十七萬九千
    四百元之支票予己○○，分別利用華南商銀南勢角分行己○○帳戶、中國信託中和分行甲○○帳戶及己○○於中國信託
    商業銀行永和分行所開設第0000000000000號
    帳戶（下稱中國信託永和分行己○○帳戶）承兌提領，丙○○並透過其於花旗銀行新加坡分行所開設之第七六二六七五
    號、七七二四七九號帳戶（下稱花旗銀行新加坡分行丙○○
    帳戶）分別轉匯如附表二之三、二之四所示不等金額之加拿
    大幣、美金、英鎊、澳幣及新臺幣至上海市招商銀行外灘分
    行己○○帳戶、己○○於花旗銀行新加坡分行所開設第七七
    一五九七號帳戶（下稱花旗銀行新加坡分行己○○帳戶），
    作為己○○養育「陳弘材」、「陳弘海」雙胞胎兄弟之生活
    費及教育費，己○○以此方式向丙○○詐得共計五億零一百
    八十九萬七千八百六十一元之款項（詳細時間、金額、帳戶
    均見附表二所示）。
  (三)己○○另基於意圖為自己不法所有之犯意，於九十六年五月
    間（起訴書誤載為九十五年五月間），明知伊並無兄長取得
    國立政治大學獎學金前往美國哈佛大學留學，竟向丙○○謊
    稱伊兄長原本在國立政治大學唸書，後取得獎學金前往美國
    哈佛大學繼續攻讀博士，其兄長取得學位後，國立政治大學
    要求其兄長立即返台服務，其兄長不願意，國立政治大學要
    求其兄長立即賠償留學費用一千六百萬元，否則會對其兄長
    限制出境等語，哀求丙○○代為墊付賠償金一千六百萬元，
    丙○○因極為信賴己○○，不堪己○○苦苦哀求，陷於錯誤
    ，誤以為己○○之兄長如不支付賠償金一千六百萬元，將立
    即遭受限制出境，遂於如附表三所示時間，自合作金庫建國
    分行丙○○帳戶分別提領共計一千六百零二萬元之款項，交
    付予己○○（詳細時間、金額見附表三所示）。
  (四)己○○後於九十六年九月六日由丙○○會計丁○○陪同前往
    丙○○位於臺北市大安區○○○路○段九十五號八樓之三住
    處，要求丙○○於如附表二之四編號十二所示匯款單上簽名
    確認匯款，為丙○○妻子黃純媛察覺有異，丙○○向妻子黃
    純媛及女兒戊○○坦承已與己○○交往多年，己○○並為伊
    誕下一對雙胞胎兄弟「陳弘材」、「陳弘海」且已遷入陳家
    戶籍，惟戊○○事後多方查證陳家戶籍登記資料內並無「陳
    弘材」、「陳弘海」二人，己○○從未在臺灣大學醫學院就
    讀，且早已與甲○○結婚並生有一子范鼎等情，丙○○始知
    受騙，並報警查獲。
二、案經丙○○訴由內政部警政署刑事警察局報請臺灣臺北地方
    法院檢察署檢察官偵查起訴。
    理  由
壹、有罪部分：
一、訊據被告己○○固不否認，告訴人丙○○確有於如附表一、
    二、三所示時間，以匯款或簽發支票之方式，交付如附表一
    、二、三所示之款項予伊，惟矢口否認有何詐欺犯行，辯稱
    ：伊從未向告訴人丙○○表示伊係新加坡人，為臺灣大學醫
    學系在學學生，亦未曾以自身罹患血癌需進行骨髓移植、父
    母罹患重病、哥哥需支付留學賠償金等理由向告訴人丙○○
    請求金錢，伊雖曾帶范鼎至阿格公司與告訴人丙○○會面，
    然從未表示范鼎係伊與告訴人丙○○所生之小孩，伊與告訴
    人丙○○係在「摸摸茶」認識進而交往，伊在九十年十二月
    間與被告甲○○結婚後，仍繼續擔任告訴人丙○○之情婦，
    剛開始告訴人丙○○每月給付六萬元生活費予伊，之後陸續
    提高到每月二十五萬元、六十萬元不等，九十三年間告訴人
    丙○○罹患性病，仍要求與伊發生性行為，伊不願意，告訴
    人因而提出「將每月生活費提高至六十萬元，每年再額外幫
    伊存款二千萬元以上」之條件，要求與伊繼續維持性關係，
    伊同意告訴人丙○○所提條件，告訴人丙○○因而透過花旗
    銀行新加坡分行丙○○帳戶轉匯美金、英磅、加拿大幣、澳
    幣等外幣至花旗銀行新加坡分行帳戶，如附表一、二、三所
    示金錢，均係伊於擔任告訴人丙○○情婦期間，告訴人丙○○心甘情願所給付之生活費，告訴人丙○○友人乙○○於九
    十四年間即已將伊已結婚一事告知告訴人丙○○，是告訴人
    丙○○早已明瞭伊所生之小孩，並非告訴人丙○○之骨肉，
    絕無可能因此陷於錯誤而給付如此大筆之養育費，告訴人丙○○所指訴內容並非事實，伊從未施用任何詐術向告訴人丙○○騙取金錢云云。經查：
  (一)告訴人丙○○係因被告己○○謊稱經醫師診斷罹患血癌，需
    至大陸地區尋找基因配對，進行骨髓移植手術，否則性命不
    保，被告己○○父親罹患重症，需進行心臟、肝臟移植手術
    ，被告己○○母親罹患心臟病，亦需大筆醫療費等語，因而
    認為被告己○○確實罹患血癌，需至大陸地區進行骨髓移植
    手術，否則無法痊癒，被告己○○父母亦罹患重症，亟需大
    筆醫療費用進行治療，始得維持生命，而於如附表一所示時
    間，由合作金庫建國分行丙○○帳戶匯款如附表一之一所示
    共計二百九十九萬九千五百六十元之款項至華南商銀南勢角
    分行己○○帳戶及上海市招商銀行外灘分行己○○帳戶，並
    簽發如附表一之二所示花旗銀行臺北分行丙○○帳戶共計九
    百四十九萬二千元之支票予己○○承兌提領，被告己○○後
    於九十四年八月間，又向告訴人丙○○表示已為告訴人丙○○產下一對雙胞胎兒子，二度帶一名男嬰至阿格公司與告訴
    人丙○○會面，佯稱伊與告訴人丙○○所生雙胞胎兒子係由
    不同奶媽照顧，不易湊合時間，故每次只能帶一個兒子與告
    訴人丙○○會面，且要求告訴人丙○○應儘速將該對雙胞胎
    兄弟遷入告訴人丙○○和平東路戶籍內，告訴人丙○○因此
    確信被告己○○已為其產下一對雙胞胎兒子，除按陳家姓名
    排行，將該對雙胞胎兄弟取名為「陳弘材」、「陳弘海」外
    ，並於如附表二所示時間，透過合作金庫建國分行丙○○帳
    戶匯款如附表二之一所示共計二百四十萬元之款項至華南商
    銀南勢角分行己○○帳戶，簽發如附表二之二所示花旗銀行
    臺北分行丙○○帳戶共計七千四百六十七萬九千四百元之支
    票予己○○承兌提領，告訴人丙○○並透過花旗銀行新加坡
    分行丙○○帳戶分別轉匯如附表二之三、二之四所示不等金
    額之加拿大幣、美金、英鎊、澳幣及新臺幣至上海市招商銀
    行外灘分行己○○帳戶及花旗銀行新加坡分行己○○帳戶，
    作為「陳弘材」、「陳弘海」雙胞胎兄弟之生活費及教育費
    ，被告己○○復於九十六年五月間，向丙○○謊稱伊兄長原
    本在國立政治大學唸書，後取得獎學金前往美國哈佛大學繼
    續攻讀博士，其兄長取得學位後，國立政治大學要求其兄長
    立即返台服務，其兄長不願意，國立政治大學要求其兄長立
    即賠償留學費用一千六百萬元，否則會對其兄長限制出境等
    語，告訴人丙○○因而誤認被告己○○之兄長如不支付賠償
    金一千六百萬元，將遭限制出境，遂自合作金庫建國分行丙○○帳戶分別提領如附表三所示共計一千六百零二萬元之款
    項，交付予己○○等情，業據告訴人丙○○於本院審理中結
    證屬實（見本院卷(二)第三六○至三六七頁），告訴人丙○○
    與被告己○○素無仇怨，其證詞復受具結刑責之擔保，參以
    告訴人丙○○自八十九年間與被告己○○認識交往後，迄九
    十六年九月為止，每月均按時支付六萬元之生活費予被告己○○，其認上揭六萬元生活費用，係其因與被告己○○交往
    會面，理應負擔之款項，並不屬於被告己○○詐騙範圍，故
    就該部份並未提出詐欺告訴（見九十六年度偵字第二六七三
    一號卷(二)第十二頁），堪認告訴人丙○○與被告己○○間應
    有相當之感情基礎，告訴人丙○○應無故意設詞構陷被告己○○之必要，並有花旗銀行新加坡分行丙○○帳戶匯款確認
    單（見九十六年度偵字第二六七三一號卷(一)第三一至五十頁
    ）、合作金庫銀行匯出匯款申請書（見九十六年度偵字第二
    六七三一號卷(一)第五一頁）、合作金庫銀行建國分行九十六
    年十一月二十一日合金建字第○九六○○○四九三號函附丙○○帳戶基本資料、交易明細及轉帳傳票等資料（見九十六
    年度偵字第二六七三一號卷(一)第五三至一二六頁）、花旗銀
    行九十六年十一月二十九日（九十六）企控字第一二○七號
    函附丙○○帳戶開戶基本資料及交易明細（見九十六年度偵
    字第二六七三一號卷(一)第一二七至二一六頁）、花旗銀行九
    十六年十二月六日（九十六）私銀字第一二二八號函附丙○○帳戶交易明細暨支票影本（見九十六年度偵字第二六七三
    一號卷(一)第二一八至三六五頁）、華南商銀南勢角分行九十
    六年十一月三十日華南勢字第○九六○○一七一號函附被告
    己○○帳戶及交易往來明細（見九十六年度偵字第二六七三
    一號卷(一)第三六七至三九○頁）、中國信託商業銀行九十六
    年十一月十六日中信銀集作字第九六五○九五一八號函附被
    告己○○帳戶歷史交易明細（見九十六年度偵字第二六七三
    一號卷(一)第三九一至四一三頁）、中國信託商業銀行九十六
    年十二月四日中信銀集作字第九六五一○○九九號函附被告
    甲○○帳戶歷史交易查詢資料（見九十六年度偵字第二六七
    三一號卷(一)第四一五至四二一頁）、華南商銀南勢角分行九
    十六年十二月十日華南勢字第○九六○○一七八號函附被告
    甲○○帳戶開戶資料、存款交易往來明細（見九十六年度偵
    字第二六七三一號卷(一)第四三七至四五九頁）及歷史牌告匯
    率查詢資料（見本院卷(二)第三八七至四一五頁）等資料附卷
    足憑，被告己○○復坦承伊確實有收取告訴人丙○○所交付
    如附表一、二、三所示款項，堪認告訴人丙○○所為上揭指
    訴，應堪採信。
  (二)被告己○○雖辯稱如附表一、二、三所示金錢，均係伊擔任
    告訴人丙○○情婦期間，告訴人丙○○心甘情願給付之生活
    費云云。惟查：
    1.證人即告訴人丙○○之會計丁○○於本院審理中結證稱被
      告己○○自九十年間起即固定於每週一、三、四上午前往
      阿格公司與告訴人丙○○會面，告訴人丙○○經常指示丁○○匯款予被告己○○，金額有大有小，伊曾詢問告訴人
      丙○○為何經常匯款予被告己○○，告訴人丙○○表示被
      告己○○罹患血癌，需至大陸進行骨髓移植手術，被告己○○之母親也生重病，被告己○○之父親則需進行心臟、
      肝臟移植手術，需要大筆醫療費，上揭匯款均係救命錢，
      不可以不給，被告己○○兄長在美國哈佛大學留學，也需
      大筆費用等情屬實（見本院卷(二)第二八九、二九○、二九
      六頁），經核與告訴人丙○○指證如附表一所示款項均係
      供被告己○○及其父母治療之費用，如附表三所示款項則
      係給付予被告己○○兄長賠償留學違約金一千六百萬元等
      情相符，參以本件告訴人丙○○係因被告己○○於九十六
      年九月六日由丁○○陪同前往告訴人丙○○住處，要求告
      訴人丙○○於如附表二之四編號十二所示匯款單上簽名確
      認匯款，為告訴人丙○○妻子黃純媛察覺有異，告訴人丙○○向妻子黃純媛及女兒戊○○坦承與被告己○○交往多
      年，被告己○○已為伊產下一對雙胞胎兄弟「陳弘材」、
      「陳弘海」並已遷入陳家戶籍，戊○○事後查證陳家戶籍
      登記資料內並無「陳弘材」、「陳弘海」二人，被告己○○從未在臺灣大學醫學院就讀，且早已與被告甲○○結婚
      並生有一子范鼎等情，告訴人丙○○始知受騙等情，業據
      證人戊○○於本院審理中證述明確（見本院卷(一)第二○六
      、二○七頁），堪認告訴人丙○○於交付如附表一、二、
      三所示款項予被告己○○之當時，尚未察覺被告己○○係
      捏造不實身分資料與伊進行交往，並藉機向伊詐騙大筆款
      項，且由被告己○○每週固定前往阿格公司與告訴人丙○○幽會二至三次，告訴人丙○○於被告己○○前來時並未
      刻意支開丁○○，反而經常指示丁○○電匯大筆款項予被
      告己○○等情可得知，告訴人丙○○顯然從未刻意對丁○○隱瞞其與被告己○○間不正常男女交往關係，如上揭款
      項係告訴人丙○○給付予被告己○○之生活費用，告訴人
      丙○○大可於丁○○詢問時直接坦陳一切或斷然拒絕回答
      任何問題，焉有捏造事實，向丁○○謊稱上揭費用係伊一
      定要給的救命錢或留學違約金之必要？堪認告訴人指稱如
      附表一所示款項均係給付予被告己○○及其父母進行治療
      之救命錢，如附表三所示款項則係給付予被告己○○兄長
      賠償留學違約費用等情，並非虛妄；被告己○○從未罹患
      血癌，其父母親亦無因罹患重病，需進行心臟、肝臟移植
      手術，其兄長亦無在美國大學哈佛大學留學等情，業據被
      告己○○坦承屬實，竟向告訴人丙○○謊稱自身罹患血癌
      需進行骨髓移植、父母罹患重病、哥哥需賠償留學違約金
      等情，致使告訴人丙○○陷於錯誤，給付予如附表一、三
      所示款項予被告己○○，被告己○○主觀上有意圖為自己
      不法所有之詐欺犯意，至為灼然，其所為上揭辯解，顯係
      事後卸責之詞，未足採信。
    2.被告己○○係於九十四年八月四日產下一名男嬰，該名男
      嬰係與被告甲○○所生，取名范鼎等情，業據被告己○○
      於本院審理中坦承屬實，並有甲○○全戶基本資料附卷可
      憑（見本院卷(一)第二八五之一、第二八五之二頁），然證
      人即告訴人丙○○之會計丁○○於本院審理中結證稱伊曾
      在被告己○○懷孕時問被告己○○肚中胎兒是男是女，被
      告己○○表示原是懷三胞胎，經進行減胎手術後，剩下雙
      胞胎，兩個都是男的，告訴人丙○○亦曾表示養育雙胞胎
      費用特別龐大，請保母、喝奶粉、打預防針等等需要花費
      很多金錢，九十五年初伊有看到告訴人丙○○將戶口名簿
      交給被告己○○，伊詢問告訴人丙○○是否要幫小孩辦戶
      口，告訴人丙○○表示小孩戶口很難辦，因為是「父不詳
      」，被己○○曾帶小孩到阿格公司給告訴人丙○○看，一
      共去過二次，每次只帶一個小孩，第一次被告己○○向伊
      表示不方便一次帶二個小孩來，另一個給保母帶，這次先
      帶大的來，被告己○○第二次帶小孩來阿格公司時，也是
      帶一個小孩，並表示這次帶的是小的，伊表示兩個小孩很
      像，被告己○○答稱是因為雙胞胎的緣故，九十五年四、
      五月間伊看到被告己○○帶一個小孩在永和太平洋百貨公
      司遊戲區玩耍，伊上前打招呼，詢問另一個小孩在哪，被
      告己○○表示另一個小孩在保母處等情屬實（見本院卷(二)
      第二九三至二九七頁），經核與告訴人丙○○指訴被告己○○佯稱已為伊產下一對雙胞胎兒子，並以該對雙胞胎係
      由不同奶媽照顧，不易湊合時間，故每次只帶一個兒子至
      阿格公司予伊會面，且要求伊應將該對雙胞胎遷入伊戶籍
      內，導致伊陷於錯誤，誤以為該對雙胞胎係伊親生骨肉，
      除取名為「陳弘材」、「陳弘海」外，並給付如附表二所
      示款項予被告己○○作為養育該對雙胞胎兄弟之費用等情
      相符。被告雖辯稱伊僅帶一個小孩前往阿格公司給告訴人
      丙○○看，然從未向告訴人丙○○表小孩係與告訴人所生
      ，復未向告訴人丙○○索討養育費，告訴人早已得知伊已
      婚，絕無可能誤認該名男嬰係告訴人丙○○之小孩，上揭
      款項均係告訴人丙○○罹患性病後，欲與伊繼續維持交往
      關係而給付之生活費云云；惟查，被告己○○於九十四年
      八月四日僅生下一男嬰，取名范鼎，且該男嬰係被告己○○與夫婿被告甲○○所生，並非告訴人丙○○之親生骨肉
      ，已如前述，如被告己○○非以其為告訴人丙○○生下雙
      胞胎兒子之理由索討養育費，何以其一再向告訴人丙○○
      及丁○○謊稱已生下一對雙胞胎，並要求告訴人丙○○應
      儘速將該對雙胞胎遷入陳家戶籍，甚且故弄玄虛，編造「
      該對雙胞胎係由不同奶媽照顧，不易湊合時間」之理由，
      每次僅帶一個兒子至阿格公司予告訴人丙○○會面？如此
      大費周章，顯係欲使告訴人丙○○誤信被告己○○確實已
      為其產下一對雙胞胎兒子，以便索討大筆金錢；又告訴人
      倘非誤信該對雙胞胎男嬰係被告己○○與其所生，應由其
      負擔全部養育費用，焉有可能按家中姓名排行，將該對雙
      胞胎兄弟取名為「陳弘材」、「陳弘海」，並將如附表二
      所示鉅額款項轉匯予被告己○○？再查，證人乙○○於本
      院審理中結證稱九十年間伊在阿格公司第一次見到被告己○○，當時告訴人丙○○介紹被告己○○為「林小姐」，
      九十六年五月間告訴人丙○○打電予伊表示「林小姐」有
      稅務問題要請教，請伊幫忙，伊之後與被告己○○會面，
      在解釋稅務過程中，被告己○○才透露早已與被告甲○○
      結婚，並央求伊絕對不能將此事透露予告訴人丙○○，伊
      不願牽扯涉入他人感情隱私，故未將被告己○○已結婚一
      事告知告訴人丙○○等語屬實（見本院卷(二)第三六九頁）
      ，堪認被告己○○辯稱告訴人丙○○友人乙○○於九十四
      年間即已將伊已結婚一事告知告訴人丙○○云云，並非事
      實；另本院向啟誠聯合診所所調閱告訴人丙○○之病歷，
      僅記載告訴人丙○○曾罹患面關節症候群、梨狀肌症候群
      、腰椎骨折、過敏性皮膚炎等病症，並無任何性病之相關
      病史記載，有啟誠聯合診所門診紀錄附卷足憑（見本院卷
      (一)第一五九頁），足認被告己○○辯稱告訴人丙○○係因
      罹患性病，為與伊繼續維持交往關係，始承諾將如附表二
      所示款項給付予伊云云，亦非可採，綜上，被告己○○以
      為告訴人丙○○產下雙胞胎為榥，向告訴人丙○○詐騙如
      附表二所示款項等情，應堪認定。
  (三)綜上所述，本件事證明確，被告己○○確有為上揭詐欺犯行
    ，堪以認定，應依法論科。
二、經查：
  (一)被告己○○於九十五年七月一日以前所為之如附表一所示詐
    欺犯行，因其行為後，刑法業於九十四年二月二日修正公布
    ，九十五年七月一日起施行，其中第五十六條關於連續犯之
    規定已刪除，並修正第二條、第二十八條、第三十三條、第
    三十八條、第四十一條、第四十二條、第五十五條及第六十
    七條等規定。按「行為後法律有變更者，適用行為時之法律
    ，但行為後之法律有利於行為人者，適用最有利於行為人之
    法律」，修正後刑法第二條第一項定有明文，此條規定係規
    範行為後法律變更所生新舊法律比較適用之準據法，本身尚
    無新舊法比較之問題，於新法施行後，應一律適用新法第二
    條第一項之規定，為「從舊從輕」之比較。再按本次法律變
    更，比較時應就罪刑有關之共犯、未遂犯、想像競合犯、牽
    連犯、連續犯、結合犯，以及累犯加重、自首減輕暨其他法
    定加減原因（如身分加減）與加減例等一切情形，綜其全部
    罪刑之結果而為比較（最高法院九十五年五月二十三日九十
    五年度第八次刑庭會議決議參照）。另按，刑法第二條第一
    項規定，係規範行為後「法律變更」所生新舊法比較適用之
    準據法。故如新舊法處罰之輕重相同，即無比較適用之問題
    ，非此條所指之法律有變更，即無本條之適用，應依一般法
    律適用原則，適用裁判時法。其為純文字修正者，更應同此
    （最高法院九十五年十一月七日第二十一次刑事庭會議決議
    參照）。經查，被告己○○於九十五年七月一日以前所為之
    如附表一所示犯行，因其行為後，刑法第五十一條、第五十
    五條、第五十六條、第三十三條第五款、第六十七條均有修
    正，綜其全部罪刑而為比較之結果，以適用行為之法律，對
    被告己○○最為有利，依上揭說明，自應整體適用被告己○○行為時即修正前刑法之規定，以為論處，合先敘明。核被
    告己○○該部分所為係犯刑法第三百三十九條第一項之詐欺
    取財罪，而其所為刑法第三百三十九條第一項詐欺取財罪法
    定刑罰金部分，應依修正前刑法第三十三條第五款論處。而
    被告先後所為如附表一所示詐欺取財犯行，均時間緊密，方
    法相同，觸犯構成要件相同之罪，顯係基於概括犯意為之，
    應依修正前刑法第五十六條之規定，以一罪論，並加重其刑
    。而被告己○○為如附表一所示詐欺犯行後，刑法施行法業
    於九十五年六月十四日增訂公布第一條之一，其中第一項規
    定：「中華民國九十四年一月七日刑法修正施行後，刑法分
    則編所定罰金之貨幣單位為新臺幣」，第二項前段明定：「
    九十四年一月七日刑法修正時，刑法分則編未修正之條文定
    有罰金者，自九十四年一月七日刑法修正施行後，就其所定
    數額提高為三十倍」，惟依被告己○○行為時之法律即罰金
    罰鍰提高標準條例第一條前段，業將刑法分則各罪法定刑所
    定罰金數額提高十倍，再由銀元換算為新臺幣之結果，刑法
    第三百三十九條第一項法定刑所定罰金最高數額，與修正後
    之法律規定仍屬一致，並無不同，對被告己○○而言尚無有
    利或不利之情形，揆諸前揭說明，自不生新舊法比較之問題
    ，是就被告己○○所為如附表一所示詐欺犯行部分，應依一
    般法律適用原則，適用裁判時法即刑法施行法第一條之一第
    一項、第二項前段之規定，而不再適用罰金罰鍰提高標準條
    例第一條前段（臺灣高等法院暨所屬法院九十五年十二月十
    三日九十五年法律座談會刑事類提案第十六號研討結果參照
    ）。
  (二)被告己○○所為如附表二所示詐欺取財犯行，係犯刑法第三
    百三十九條第一項之詐欺取財罪。又被告己○○係於九十四
    年四月八日產下一名男嬰後，始以其為告訴人丙○○產下一
    對雙胞胎男嬰為由，向告訴人丙○○詐騙如附表二所示養育
    費，告訴人丙○○於九十四年八月四日至九十六年九月六日
    期間多次匯款行為，均因誤認被告己○○已為其產下一對雙
    胞胎男嬰而為給付，是告訴人丙○○雖有多次給付行為，然
    係出於被告己○○一次詐騙行為，只論以一罪。又被告己○○所為如附表三所示詐欺取財犯行，亦犯刑法第三百三十九
    條第一項之詐欺取財罪，告訴人丙○○於九十六年五月二十
    四日至同年月三十日期間雖有四次給付現款行為，均因其誤
    認被告己○○之兄長需賠償留學違約金而為給付，是告訴人
    丙○○雖有多次給付行為，然被告己○○僅有一次詐騙行為
    ，亦僅論以一罪。
  (三)被告己○○所為上揭三罪間，犯意各別，行為互殊，應予分
    論併罰。公訴人雖認被告己○○所為上揭犯行，除構成刑法
    第三百三十九條第一項之詐欺取財罪外，亦應構成刑法第三
    百四十一條第一項之準詐欺罪（見本院卷(二)第二八七頁反面
    ），惟按「上訴人既以詐術使人將財物交付，則被害人縱未
    滿二十歲，亦屬刑法第三百三十九條之犯罪，與同法第三百
    四十一條僅係消極的乘被害人精神上之缺陷，使之交付財物
    ，而非積極的由於加害人之施用詐術者不同。原判決既認上
    訴人行詐屬實，徒以被害人未滿二十歲，竟依刑法第三百四
    十一條第一項論擬，殊嫌未洽。」，有最高法院二十九年度
    上字第一一五六號判例可資參照，被告己○○既以詐術使告
    訴人丙○○將上揭財物交付，依前揭說明，即已構成刑法第
    三百三十九條第一項之詐欺取財罪，不應再論以刑法第三百
    四十一條第一項之準詐欺罪，是公訴人認被告所為亦構成準
    詐欺罪，容有誤會，併此敘明。
  (四)爰審酌被告被告己○○捏造身分資料與告訴人丙○○進行不
    正常之男女交往，見告訴人丙○○經濟條件優渥，且對伊寵
    愛有加，十分信賴，有機可趁，竟以上述手段向告訴人丙○○詐騙金錢，所詐取金錢數額龐大，犯後矢口否認，態度不
    佳，及其品行、生活狀況、智識程度等一切情狀，分別量處
    如主文所示之刑。又被告己○○所為如附表一所示詐欺行為
    ，犯罪時間係在九十六年四月二十四日之前，並非中華民國
    九十六年罪犯減刑條例第三條所列之罪，符合減刑條件，應
    依中華民國九十六年罪犯減刑條例第二條第一項第三款減其
    宣告刑二分之一，並應依中華民國九十六年罪犯減刑條例第
    十一條之規定，與如附表二、三所示詐欺犯行，依修正前刑
    法第五十一條第五款之規定，定其應執行刑。
  (五)末查，如附表四所示之物，雖屬被告己○○所有，然客觀上
    並無證據證明，係用以詐騙告訴人丙○○所使用之物，或因
    本件犯罪所得之物，復非屬應義務沒收之物，爰不另為沒收
    之諭知，併此敘明。
三、公訴意旨另以：被告己○○於九十年間，以想買房子需要現
    金為由，要求告訴人丙○○提供現金予其購買一間價值約六
    百萬元之房子，致使告訴人丙○○陷於錯誤，自行由合作金
    庫建國分行丙○○帳戶提領六百萬元現金交予被告己○○，
    被告己○○事後騙稱已使用該六百萬元，購買位於臺北市○○路○段一五八巷二十弄二十四號一樓之房屋，尚涉犯詐欺
    取財罪嫌等語。惟查：
  (一)犯罪事實應依證據認定之，無證據不得認定其犯罪事實，又
    不能證明被告犯罪者，應諭知無罪之判決，刑事訴訟法第一
    百五十四條第二項、第三百零一條第一項定有明文。又「告
    訴人之指訴，係以使被告判罪處刑為目的，故多作不利於被
    告之陳述，自不得以其指訴為被告犯罪之唯一證據」，此有
    最高法院八十四年度台上字第五三六八號判決可資參照。
  (二)告訴人丙○○雖指稱被告己○○於九十年間曾以購買房屋為
    由，向伊索討六百萬元，由合作金庫建國分行丙○○帳戶提
    領六百萬元現金交予被告己○○，事後察覺被告己○○並未
    將該筆現金用於購屋等語，惟經被告己○○否認，辯稱告訴
    人丙○○並未於九十年間自合作金庫建國分行丙○○帳戶提
    領六百萬元現金交予伊購屋，告訴人丙○○僅建議伊可以將
    告訴人丙○○所給之生活費用於購屋置產等語。經查，依合
    作金庫建國分行九十六年十一月二十一日合金建字第○九六
    ○○○四九○三號函附合作金庫建國分行丙○○帳戶分戶交
    易明細表顯示（見九十六年度偵字第二六七三一號卷(一)第六
    三至六七頁），該帳戶於九十年間並無任何提領六百萬元現
    款之相關紀錄，告訴人丙○○復無法提出任何交付六百萬元
    現款予被告己○○之相關證明，是其指訴是否真實可採，要
    非無疑，此外復查無其他積極證據足認被告己○○有為上揭
    犯行，原應為無罪之諭知，惟公訴意旨認為此部分與如附表
    一所示有罪部分有連續犯之裁判上一罪關係，爰不另為無罪
    之諭知，附此敘明。
貳、無罪部分：
一、公訴意旨另認：被告甲○○為被告己○○之現任丈夫，明知
    自己及被告己○○均無任何工作、收入，被告己○○不可能
    會有如附表所載之龐大存款，竟基於幫助被告己○○實施詐
    欺之不確定故意，提供自己如附表所示帳戶供被告己○○詐
    騙告訴人使用，並依被告己○○之指示，陪同前往如附表所
    示各銀行，幫助被告己○○填寫提款單、存款單、匯款單俾
    將所詐騙告訴人之款項，辦理提、存及匯款手續至如附表所
    示帳戶，被告甲○○基於幫助被告己○○犯詐欺罪及準詐欺
    罪之不確定故意，分擔犯行之實施，因認被告甲○○與被告
    己○○共同涉犯刑法第三百三十九條第一項之詐欺取財及同
    法第三百四十一條之準詐欺罪嫌。
二、按犯罪事實應依證據認定之，無證據不得認定其犯罪事實，
    又不能證明被告犯罪者，應諭知無罪之判決，刑事訴訟法第
    一百五十四條第二項、第三百零一條第一項定有明文。又「
    認定犯罪事實所憑之證據，雖不以直接證據為限，間接證據
    亦包括在內，然而無論直接或間接證據，其為訴訟上之證明
    ，須於通常一般之人均不致有所懷疑，而得確信其為真實之
    程度者，始得據為有罪之認定，倘其證明尚未達到此一程度
    ，而有合理之懷疑存在、無從為有罪之確信時，自應為無罪
    之判決」，有最高法院七十六年臺上字第四九八六號判例可
    資參照。再按「共同正犯，須二人以上，對於犯罪，有意思
    聯絡及行為分擔，亦即其主觀上有為達特定犯罪之目的，相
    互間利用他方之行為遂行之意思，客觀上有分擔犯罪構成要
    件之行為，始足當之」，亦有最高法院七十六年度台上字第
    七六九五號判決可資參照。
三、公訴人認被告甲○○涉有上開共同詐欺取財犯行，無非係以
    證人丙○○、戊○○、丁○○之證詞、如附表所示金融機構
    開戶基本資料、交易明細、傳票影本、存摺、提款卡、匯款
    單、對帳單等資料其主要論據。訊據被告甲○○堅詞否認有
    何公訴意旨所指犯行，辯稱：伊於九十年十二月三日與被告
    己○○美蓉，結婚當時伊在日本料理店工作，被告己○○於
    九十四年八月四日生下二人之子范鼎後，伊便在家中負責照
    顧小孩，被告己○○在結婚前即已結識告訴人丙○○，伊並
    不清楚其二人間關係，因被告己○○表示她在告訴人丙○○
    所開設阿格公司從事投資理財工作，告訴人丙○○因為同鄉
    關係，對她特別照顧，被告己○○投資的第一筆本錢，是由
    告訴人丙○○代墊，阿格公司的股東都是上市公司大老闆，
    交遊廣闊、消息靈通，依據他們所提供的消息做投資，通常
    都會賺大錢，且被告己○○在每週一、三、四早上都會固定
    前往阿格公司上班，伊因此確信被告己○○確實有在阿格公
    司從事投資理財工作，被告己○○表示她拿回來的支票都是
    從事投資所賺取之款項，扣除相關稅金後，由告訴人丙○○
    以個人名義簽發支票予被告己○○，伊當時認為被告己○○
    拿回來的支票都是從事投資理財之合法獲利，故經常陪同被
    告己○○到銀行辦理軋票、匯款，被告己○○後經銀行小姐
    轉告，得知國人銀行存款利息只扣稅百分之十，外國人則要
    扣稅百分之二十，因被告己○○尚未取得臺灣身分證，遂商
    請伊提供個人帳戶供被告己○○辦理支票承兌、匯款等相關
    事務，伊當時係認為被告己○○所取得之款項均係正當合法
    投資所得，且被告己○○係伊妻子，與伊共同生活並養育一
    子，不疑有他，便將伊所開設中國信託中和分行甲○○帳戶
    、華南商銀南勢角分行甲○○帳戶、國泰世華雙和分行甲○○帳戶交付予被告己○○使用，以便節省稅金，事實上伊從
    未見過告訴人丙○○，如何對被告丙○○施用詐術？伊對於
    被告己○○詐騙告訴人丙○○一節並不知情，主觀上係認定
    被告己○○所交付之支票均係被告己○○從事投資理財合法
    所得，始依被告己○○之指示，將各該支票軋入伊所開設上
    揭帳戶，再依被告己○○指示進行轉帳或購買基金，伊主觀
    上並無任何意圖為自己不法所有之犯意；又證人丁○○證稱
    伊曾在九十三年四月二十三日到阿格公司去搬運被告己○○
    所購買之布匹，伊並曾向丁○○自我介紹姓「范」，且邀丁○○一起去打羽毛球等語，如伊於當時即已知悉被告己○○
    在該公司詐騙告訴人丙○○，絕無可能為節省區區數千元之
    搬運費用，甘冒身分曝光之危險，親自前往阿格公司搬運布
    匹並與丁○○交談，綜上可知伊與被告己○○間絕無詐欺之
    犯意聯絡；再者，本件告訴人丙○○匯予被告己○○之金錢
    超過五億，絕大部分金錢均由告訴人丙○○之花旗銀行新加
    坡分行帳戶直接匯入被告己○○之花旗銀行新加坡行帳戶，
    伊從不知情亦無經手，告訴人丙○○花旗銀行臺北分行帳戶
    支票透過中國信託中和分行甲○○帳戶承兌之數額，總計約
    八百五十萬，所佔比例不高，況伊係因認定上揭款項為被告
    己○○投資賺得，為節省稅金，始依被告己○○指示將支票
    軋入伊帳戶承兌，伊於主觀上並無與被告己○○有意圖為自
    己不法所有之犯意聯絡，客觀上亦未無對告訴人丙○○施用
    詐術之行為，自不得僅因伊與被告己○○係夫妻，即遽認伊
    與被告己○○共同詐騙等語。經查：
  (一)被告甲○○係於九十年十二月三日與被告己○○結婚，有臺
    北縣中和戶政事務所九十七年八月二十二日中縣中戶字第○
    九七○○○三二四五號函附被告己○○與被告甲○○辦理結
    婚登記相關資料附卷足憑（見本院卷(一)第一六八至一七三頁
    ），然而被告己○○早於八十九年間，即經他人介紹與告訴
    人丙○○認識交往，且告訴人丙○○係因被告己○○以伊罹
    患血癌，父母親均生重病，需大筆醫藥費進行治療，兄長需
    支付留學違約賠償金、伊為告訴人丙○○生下雙胞胎男嬰等
    不實謊言進行詐騙，因而陷於錯誤，支付如附表一、二、三
    所示款項予被告己○○，告訴人丙○○於案發前從未見過被
    告甲○○等情，業據告訴人丙○○於本院審理中結證屬實（
    見本院卷第三六五、三六六頁），另被告己○○經本院分離
    審判程序，改以證人身分詰問時亦具結證稱伊與被告甲○○
    結婚前即已結識告訴人丙○○，告訴人丙○○要求伊擔任其
    情婦，承諾每月會支付伊九萬元生活費，伊與被告甲○○結
    婚後，並不敢讓被告甲○○知道伊與告訴人丙○○間之不正
    常交往關係，伊與告訴人丙○○原先每週在羅沙賓館會面二
    次，之後改在阿格公司會面，每週見面三次，固定在每週一
    、三、四早上九時許至十二時許，伊均向被告甲○○表示去
    投資公司上班，故被告甲○○從未起疑等語屬實（見本院卷
    (二)第三二四、三二五頁），被告己○○既於與被告甲○○結
    婚前即已認識告訴人丙○○，且係固定每週一、三、四上午
    前往阿格公司與告訴人丙○○會面，並向被告甲○○表示是
    去投資公司上班，告訴人丙○○後證稱伊於案發前從未見過
    被告甲○○，綜上堪認被告甲○○辯稱如附表一、二、三所
    示款項均係被告己○○一人向告訴人丙○○索討，與伊無關
    ，伊未曾參與，亦不知情等情應屬可採。
  (二)被告甲○○坦承確實有將伊所開設中國信託中和分行甲○○
    帳戶、華南商銀南勢角分行甲○○帳戶、國泰世華雙和分行
    甲○○帳戶交付予被告己○○使用，且依被告己○○之指示
    ，將各該支票軋入伊所開設上揭帳戶，進行轉帳或購買基金
    等情不諱，且告訴人丙○○所簽發花旗銀行臺北分行丙○○
    帳戶之支票，確實有共計八百五十萬元之支票透過中國信託
    中和分行甲○○帳戶承兌提領（詳如附表五所示），此有花
    旗銀行九十六年十一月二十九日（九十六）企控字第一二○
    七號函附丙○○帳戶開戶基本資料及交易明細（見九十六年
    度偵字第二六七三一號卷(一)第一二七至二一六頁）、花旗銀
    行九十六年十二月六日（九十六）私銀字第一二二八號函附
    丙○○帳戶交易明細暨支票影本（見九十六年度偵字第二六
    七三一號卷(一)第二一八至三六五頁）及中國信託商業銀行九
    十六年十二月四日中信銀集作字第九六五一○○九九號函附
    被告甲○○帳戶歷史交易查詢資料（見九十六年度偵字第二
    六七三一號卷(一)第四一五至四二一頁）等資料附卷足憑，然
    查上揭支票均係無記名支票，無須透過特定帳戶始得承兌提
    領，且被告己○○之詐欺犯行早於告訴人丙○○轉匯款項或
    交付支票、現款之時即已完成，縱被告甲○○提供上揭銀行
    帳戶供被告己○○使用，或依被告己○○指示辦理支票承兌
    、轉匯款項，亦難認被告甲○○有何參與詐欺犯行之行為分
    擔可言。
  (三)再查，被告己○○與被告甲○○結婚後，仍固定於每週一、
    三、四上午前往阿格公司與告訴人丙○○會面，並向被告甲○○表示係前往投資公司上班，老闆是其同鄉，對被告己○○很好云云，以避免被告甲○○起疑，被告己○○原先係將
    告訴人丙○○交付之款項及支票存在自己帳戶內，因銀行櫃
    臺小姐表示，外國人帳戶存款利息需扣稅百分之二十，本國
    人帳戶只需扣稅百分之十，故徵得被告甲○○之同意，使用
    被告甲○○帳戶承兌支票，被告己○○亦經常指示被告甲○○進行轉帳、提款等事務，被告甲○○起初對被告己○○手
    中有如此大筆金額進出有所懷疑，然經被告己○○一再表示
    阿格公司係由幾名上市公司老闆共同投資設立，渠等交遊廣
    闊、消息靈通，依據他們所提供的消息做投資，通常都會賺
    大錢，上揭金額均係伊與阿格公司老闆共同投資所賺取等語
    ，且被告甲○○如欲再深究其他投資細節，即遭被告己○○
    以被告甲○○是否企圖掌控其所賺取金錢等理由制止，並與
    被告甲○○大肆爭吵，被告甲○○因此未敢繼續追問相關細
    節等情，業據被告己○○經本院分離審判程序，改以證人身
    分詰問時具結證屬實（見本院卷(二)第三二四、三二五頁），
    堪認被告甲○○所辯稱伊確信被告己○○確實有在阿格公司
    從事投資理財工作，被告己○○拿回來的支票都是從事投資
    所賺取之款項，且為節省稅金，始同意提供個人帳戶供被告
    己○○使用一節，應屬可採；參以證人丁○○於本院審理中
    證稱被告甲○○曾在九十三年四月二十三日到阿格公司去搬
    運被告己○○所購買之布匹，被告甲○○曾向丁○○自我介
    紹姓「范」，且邀丁○○一起去打羽毛球等情明確（見本院
    卷第二九五至二九七頁），被告甲○○如於九十三年間即已
    知悉被告己○○在該公司詐騙告訴人丙○○，理應僱請他人
    前處搬運布匹，以避免身分曝光導致詐欺事跡敗露，焉有可
    能為節省區區數千元之搬運費用，親自前往阿格公司搬運布
    匹並與丁○○交談，甚且落落大方向丁○○自我介紹姓「范
    」，並邀請丁○○有空可一起去打羽毛球，是被告甲○○辯
    稱伊就被告己○○所為上揭詐欺犯行均不知情，尚非不能採
    信；況被告甲○○與被告己○○係合法夫妻，二人共同生活
    並育有一子，被告甲○○為節省稅金，提供己有帳戶供被告
    己○○使用，並協助被告己○○處理承兌支票、轉匯等相關
    事務，衡情亦與一般夫妻因同財共居，相互協助處理承兌支
    票或彼此銀行帳戶之轉帳、匯款等事務相符，綜上實難遽此
    推論被告甲○○與被告己○○間主觀上有為遂行詐欺取財而
    相互利用彼此行為之意思聯絡，或客觀上有分擔施用詐術之
    行為。
四、綜上，公訴人所提證據，不足為被告甲○○與被告己○○共
    同詐欺取財之積極證明，所指出證明之方法，亦無從說服本
    院形成被告甲○○有罪之心證，此外查無其他積極事證足認
    被告甲○○有何與被告己○○共同詐欺取財之犯行，不能證
    明被告甲○○犯罪，參以首開規定，自應諭知無罪之判決。
據上論斷，應依刑事訴訟法第二百九十九條第一項前段、第三百
零一條，刑法第二條第一項前段、第三百三十九條第一項，修正
前刑法第五十六條、第五十一條第五款，刑法施行法第一條之一
第一項、第二項前段，中華民國九十六年罪犯減刑條例第二條第
一項第三款、第七條、第十一條，判決如主文。
本案經檢察官蔡立文到庭執行職務
中    華    民    國    97    年    8     月    19    日
            刑事第十四庭  審判長法  官  宋松璟
                                法  官  孫萍萍
                                法  官  李家慧
以上正本證明與原本無異。
如不服本判決，應於判決送達後10日內，向本院提出上訴狀。
                                書記官  鄭淑丰
中    華    民    國    97    年    8     月    19    日
附錄本件論罪科刑法條：
中華民國刑法第339條
（普通詐欺罪）
意圖為自己或第三人不法之所有，以詐術使人將本人或第三人之
物交付者，處5年以下有期徒刑、拘役或科或併科1千元以下罰金
。
以前項方法得財產上不法之利益或使第三人得之者，亦同。
前二項之未遂犯罰之。


司法院資訊處製作；財團法人民間司法改革基金會備份。
